【裁判字號】    92,家上,91
【裁判日期】    921105
【裁判案由】    離婚
【裁判全文】
臺灣高等法院高雄分院民事判決  九十二年度家上字第九一號
      上  訴  人  丙○○
      被  上訴人  乙○○
                            現.
      訴訟代理人  甲○○    住.
當事人間請求離婚事件，上訴人對於中華民國九十二年七月二十五日臺灣屏東地方法
院九十二年度婚字第三一八號第一審判決提起上訴，本院於九十二年十月二十二日辯
論終結，判決如下:
      主      文
上訴駁回。
第二審訴訟費用由上訴人負擔。
      事實及理由
一、被上訴人主張：兩造於民國五十六年九月十五日結婚，婚後所生四名子女均已成
    年，上訴人自八十八年間起沉迷於宗教活動，列舉如下：上訴人在家中四處擺
    設香案神像，並經常藉修道之名，外宿多日不返家，被上訴人若詢問上訴人前往
    何處或參加何種宗教活動，上訴人藉口神鬼之說，拒不告知去處，並對被上訴人
    惡言相向，且自九十一年四月間起更變本加厲，造成被上訴人精神上之困擾。
    被上訴人年逾七旬，自九十一年四月起因深部靜脈栓塞致身體不適，須經常前往
    屏東市寶建醫院就診，期間上訴人置之不理，並未就近照顧被上訴人，仍沉迷於
    宗教之修道，致被上訴人之病情無法改善，於同年九月間在女兒甲○○之安排下
    前往台中治療，上訴人仍藉宗教之名，拒絕至台中探視照顧被上訴人。上訴人
    一再向被上訴人索取金錢，資助寺廟神壇或供奉神明，被上訴人倘不應允，即對
    被上訴人辱罵或騷擾。上訴人並擅自領取被上訴人之存款，作為供奉神明之用，
    並經常以被上訴人之名義向他人借款，捐予廟宇神壇。兩造於九十一年十二月
    十一日透過親友協調，上訴人承諾願遠離宗教，前往台中照顧被上訴人，上訴人
    雖曾赴台中，但九十二年二月間又以神鬼之說與被上訴人爭吵不休，且執意返回
    屏東，並四處造謠侵害被上訴人之人格尊嚴。上訴人甚至於九十一年五月間，
    告知被上訴人及子女，其若於九十一年前無法修道成功，應歸究於被上訴人，揚
    言要將被上訴人殺死，綜上，上訴人對被上訴人之上開各行為，足令被上訴人精
    神上受有不可忍受之痛苦，為此依民法第一千零五十二條第一項第三款之規定，
    請求准被上訴人與上訴人離婚，於本審答辯聲明如主文所示。
二、上訴人則以：兩造為夫妻，上訴人否認被上訴人主張之事實，亦否認證人之證述
    ，被上訴人及證人所述均係一派胡言，上訴人雖曾攜同被上訴人前往各地之寺廟
    參拜，但實係順道前往旅遊，上訴人並未沉迷於修道，亦未對家庭不顧，更未花
    用被上訴人之積蓄供奉神明。又被上訴人自行離家前往台中女兒家居住，上訴人
    曾要求被上訴人返家，但被上訴人拒不返家居住等語置辯。於本審上訴聲明：(一)
    原判決廢棄(二)被上訴人在第一審之訴駁回。(三)訴訟費用由被上訴人負擔。
三、查被上訴人主張，兩造為夫妻，婚姻關係現仍存續中之事實，業經其提出戶籍謄
    本一件為證，且同為上訴人所陳明，自堪信為真實。次查被上訴人主張前開之事
    實，固為上訴人所否認，並以前揭情詞置辯，惟被上訴人主張之事實，業據其提
    出診斷證明書一件、借據三件及照片三張為證，並經證人即兩造子女甲○○、黃
    立堅、黃屏樹到庭證述屬實（分別見一審卷第二十五、二十六頁、第三十一、三
    十二頁、第三十四頁），且就上開證人之證述可知，上訴人確因沉迷於宗教之修
    道而有如被上訴人主張之各行為，證人黃立堅並於一審證稱，原告（被上訴人）
    曾向其表示因無法忍受被告（上訴人）對其精神上所造成之困擾，而有輕生之念
    頭等語，是上訴人空言否認暨前開所辯，自非可採，被上訴人之主張應可信為實
    在。
四、按夫妻之一方受他方不堪同居之虐待者，他方得向法院請求離婚，民法第一千零
    五十二條第一項第三款定有明文。次按維護人格尊嚴與確保人身安全，為我國憲
    法保障人民自由權利之基本理念，增進夫妻感情之和諧，防止家庭暴力之發生，
    以保護婚姻制度，亦為社會大眾所期待，民法第一千零五十二條第一項第三款所
    稱「不堪同居之虐待」，應就具體事件，衡量夫妻之一方受他方虐待所受侵害之
    嚴重性，斟酌當事人之教育程度、社會地位及其他情事，是否已危及婚姻關係之
    維繫以為斷，若受他方虐待已逾越夫妻通常所能忍受之程度而有侵害人格尊嚴與
    人身安全者，即不得謂非受不堪同居之虐待，司法院大法官會議釋字第三七二號
    解釋闡示甚明。又所謂「不堪同居之虐待」係指「與以身體上或精神上不可忍受
    之痛苦，致不堪繼續同居者」而言，有最高法院二十年上字第三七一號判例可參
    。本件上訴人因沉迷於宗教，致對被上訴人加諸前開各行為等情，既經認定。本
    院斟酌上訴人之行為已非通常夫妻所能忍受之程度，況被上訴人年事已高（民國
    十七年八月二十八日生，見戶籍謄本）身體狀況不佳（有診斷證明書在卷可憑）
    須要過安靜之生活，並需要他人之照顧，自更難以忍受上訴人之行為，又上訴人
    於上開事件發生後亦未付諸行動以撫平被上訴人之傷痛，兩造間夫妻誠摯之感情
    基礎顯已動搖，實為不堪繼續同居之虐待。揆諸上開說明，被上訴人以受上訴人
    不堪同居之虐待，訴請判決離婚，於法即無不合，原審予以准許，並無不當，上
    訴意旨求予廢棄改判，為無理由，應予駁回。
五、據上論結，本件上訴為無理由，依民事訴訟法第四百四十九條第一項、第七十八
    條，判決如主文。
中      華      民      國    九十二    年     十一     月      五      日
                                                民事第五庭
~B1審判長法官  蔡明宛
~B2法      官  林健彥
~B3法      官  黃科瑜
正本係照原本作成。
如對本判決上訴，須於判決送達後二十日內向本院提出上訴狀，其未表明上訴理由者
，應於上訴後二十日內向本院提出上訴理由書（均須按他造當事人之人數附繕本）。
上訴時應提出委任律師或具有律師資格之人之委任狀，並依附註條文規定辦理。
中      華      民      國    九十二    年     十一     月      七      日
~B法院書記官  蘇恒仁
附註：
民事訴訟法第四百六十六條之一：
對於第二審判決上訴，上訴人應委任律師為訴訟代理人，但上訴人或其法定代理人具
有律師資格者，不在此限。
上訴人之配偶、三親等內之血親、二親等內之姻親，或上訴人為法人、中央或地方機
關時，其所屬專任人員具有律師資格並經法院認為適當者，亦得為第三審訴訟代理人。
第一項但書及第二項情形，應於提起上訴或委任時釋明之。
                                                                        Ｆ


司法院資訊處製作；財團法人民間司法改革基金會備份。
